【裁判字號】    90,重上更(四),35
【裁判日期】    900629
【裁判案由】    違反著作權法
【裁判全文】
臺灣高等法院刑事判決                          九十年度重上更(四)字第三五號
    上  訴  人
    即  被  告  甲    ○
    選任辯護人  林永頌
                施淑貞
                尤伯祥
右上訴人，因違反著作權法案件，不服台灣新竹地方法院八十三年度訴字第五二七號
，中華民國八十三年六月三十日第一審判決（起訴案號：台灣新竹地方法院檢察署八
十三年度偵字第三七一０號），提起上訴，經判決後，由最高法院第四次發回更審，
本院判決如左：
    主  文
原判決關於違反著作權法暨所定應執行刑部分均撤銷。
甲○以犯擅自以公開播送方法侵害他人之著作財產權為常業，處有期徒刑壹年。
    事  實
一、甲○係新竹市○○街九十九號雙聯有線播放系統有限公司（下稱雙聯公司）工務
    經理，並負責該公司新竹地區業務之運作，為該公司新竹地區實際之負責人，以
    有線電視器材等設備播送影片及其他節目帶供客戶付費接線觀賞為業，自民國（
    下同）八十二年底開始營運起，迄八十三年四月間止，計有客戶三千多戶，每月
    向每戶收取新臺幣（下同）五百元之費用，其明知「霸王別姬（上）」、「霸王
    別姬（下）」、「刺客新傳」（原審及起訴書均誤繕為刺客列傳）影片視聽著作
    ，分別為好朋友電影有限公司（下稱好朋友公司）及協和影視股份有限公司（下
    稱協和公司）享有著作財產權，非經該等公司之同意或授權，不得公開播送，竟
    意圖營利，未經好朋友公司及協和公司之授權或同意，於八十三年四月七日凌晨
    四時三十分許起，在雙聯公司二樓之播映室內，反覆利用好朋友公司及協和公司
    發行上開三影片之錄影帶，經由雙聯公司有線電視系統第十二頻道，擅自公開播
    送，供各繳費接線之客戶觀賞，而侵害各該著作權人之著作財產權，並以之為常
    業。而於八十三年四月七日下午一時四十分許，經行政院新聞局廣播電視處第四
    科稽查員張台安、王柳霖會同中華民國電影界反盜錄工作委員會職員林清福，在
    新竹市○○路測試該公司線路時，發覺該公司正非法公開播送協和公司享有著作
    權之「刺客新傳」影片錄影帶，乃於是日下午二時十五分許，會同警方依法前往
    該公司執行查察。詎甲○惟恐公開播送未經授權之家用錄影帶被查獲，竟於張台
    安、王柳霖出示證件表明身分，依法執行查察職務時，除悍然以拒開播映室之方
    式拒絕查察外（妨害公務部分已經判決確定），並於該公司不詳姓名之員工，將
    「霸王別姬（下）」、「金牙狀師顯神威（一）」及其他不知名影片之家用錄影
    帶共六捲，自該公司二樓播映室窗戶丟擲至窗外之巷道內，嗣經王柳霖自巷道內
    撿回前揭六捲中之四捲家用錄影帶（非扣案之二捲）折回雙聯公司時，詎甲○竟
    趁王柳霖不注意之機會，將王柳霖手持之前該錄影帶，自後抽取該四捲錄影帶，
    迅轉交由該公司不詳之員工，駕駛該公司所屬之車牌八五二─０三一九號紅色工
    程車逃逸，王柳霖再折回巷道發現「霸王別姬（下）」、「金牙狀師顯神威（一
    ）」影片家用錄影帶二捲尚遺留現場未被取去因而查扣，王柳霖等人乃依法通知
    新竹市警察局第一分局北門派出所警員前來處理。
二、案經新竹市警察局第一分局報告台灣新竹地方法院檢察署檢察官偵查起訴。
    理  由
一、訊之上訴人即被告甲○矢口否認有何違反著作權法犯行，辯稱：伊僅係雙聯公司
    工務經理，並非實際負責人，雙聯公司登記之負責人為張岱宗，實際負責人為台
    北市松聯幫老大覃世維（已於八十四年八月間在大陸廈門市遭人槍殺死亡），雙
    聯公司在被查獲公開播放「刺客新傳」之前，即與飛梭、七福、木喬、志峰、海
    華等多家影視公司簽約，取得合法授權，並非以播放未經授權之家用錄影帶為常
    業，而本次亦僅遭查扣二捲家用錄影帶，而行政院新聞局廣播電視處第四科稽查
    員張台安、王柳霖等人側錄之播映影帶亦僅「刺客新傳」乙捲，尤難據以認定伊
    為常業犯云云。經查：
  (一)首按被告主張雙聯公司登記之負責人係張岱宗，此固有新竹市政府九十年四月六
    日（九十）府行新字第二四五五八號函及所附雙聯有線播送系統之設立登記申請
    書、營利事業登記證暨行政院新聞局有線播送系統登記證附卷（參見本院卷第二
    十至二五頁）可憑，應認屬實。惟被告於八十三年六月二日第一審調查中供明：
    「（平時該公司{意旨雙聯公司}由何人負責經營？）張岱宗本人及會計部、管理
    部、工務部都有人在負責。」、「（為何拒絕他們上樓檢查？）因為機房不可隨
    意讓人上去，我不瞭解相關法令才未讓他們上去。」等語（參見原一審卷第十三
    頁），八十三年六月二十三日第一審審理中供明：「．．．因當時我是在場的最
    高負責人，他們硬要我簽名，我不簽．．．」、「（是否是雙聯公司的工務經理
    為際負責人，公司何時開始營運？）登記負責人是張岱宗，我和他都有參與公司
    的運作．．．」等語（參見原一審第二六頁），核之証人張岱宗於偵查中亦證稱
    ：「我（指張岱宗）很少在新竹，新竹的播放事情都交給甲○負責．．．」等語
    （參見偵查卷第二十四頁）及證人張岱宗之住址為台北市○○街一三七巷九八號
    （參見本院卷第二二頁其國民身分證影本）以觀，被告雖掛名為雙聯公司工務經
    理之職，然其既可管理播送節目之機房，且於張岱宗不在公司之際以公司最高負
    責人自居，顯見未居住新竹地區之張岱宗應有委由被告實際負責雙聯公司新竹地
    區播放事務，應無疑義；且被告於本院更一審調查中又供出雙聯公司之實際負責
    人為覃世維等語（參見更一審卷第十三頁反面），足見雙聯公司之實際負責人並
    不以向政府機關登記之人為限，而應視實際從事之工作為認定之標準。況據被告
    甲○所提出雙聯公司於八十三年六月一日分別與年代國際股份有限公司、協和影
    視股份有限公司所簽訂之協議書上，均載明被告甲○為雙聯公司之負責人，代表
    雙聯公司與年代公司、協和公司簽訂各該協議書，有協議書二紙附卷（參見原一
    審卷第三十三頁、第三十四頁）可憑，足證被告確為雙聯公司新竹地區之實際負
    責人無訛。被告雖於本院審理中辯稱協議書係覃世維拿來給伊簽，伊為被告，他
    們要伊簽，伊不懂就簽名云云，然被告於簽署協議書之際已三十八歲，焉有不知
    協議書之內容，是其所辯，應係飾卸之詞，委不足採。至証人杜金龍、胡祺榜、
    嚴日隆等於本院更二審調查時雖均結證稱：雙聯公司之負責人係覃世維，不知何
    人負責業務，甲○負責管線及技術問題等語（參見更二審第七六、七七頁），惟
    其等之証言，並不能證明被告並未參與雙聯公司新竹地區之播放業務，自難憑以
    作為有利於被告之認定。
  (二)八十三年四月七日下午一時四十分許，經行政院新聞局廣播電視處第四科稽查員
    張台安、王柳霖會同中華民國電影界反盜錄工作委員會職員林清福，在新竹市○
    ○路測試雙聯公司線路時，發覺該公司正非法公開播送協和公司享有著作權之「
    刺客新傳」錄影帶，乃於是日下午二時十五分許，會同警方依法前往該公司執行
    查察。詎甲○於張台安、王柳霖出示證件表明身分，依法執行查察職務時，除悍
    然以拒開播映室之方式拒絕查察外，並於該公司不詳姓名之員工，將「霸王別姬
    （下）」、「金牙狀師顯神威（一）」及其他不知名影片之家用錄影帶共六捲，
    自該公司二樓播映室窗戶丟擲至窗外之巷道內，嗣經王柳霖自巷道內撿回前揭不
    知名之另四捲家用錄影帶折回雙聯公司時，詎甲○竟趁王柳霖不注意之機會，將
    王柳霖手持之前該錄影帶，自後抽取該四捲錄影帶，迅轉交由該公司不詳之員工
    ，駕駛該公司所屬之車牌八五二─０三一九號紅色工程車逃逸，王柳霖再折回巷
    道發現「霸王別姬（下）」、「金牙狀師顯神威（一）」影片家用錄影帶二捲尚
    遺留現場未被取去因而查扣，王柳霖等人乃依法通知新竹市警察局第一分局北門
    派出所警員前來處理之事實，業據證人行政院新聞局廣播電視處第四科稽查員王
    柳霖、中華民國電影界反盜錄工作委員會職員林清福迭於警訊中、偵查、原一審
    ，發回前本院迭次調查中結證綦詳（參見偵查卷第六至九頁、第二一至二三頁、
    原一審卷第十四至十五頁、更一審卷第二十頁、更二審第二○至二一頁、七六頁
    、更三審二○至二一頁），核與被告甲○於原審調查及審理中供承：因機房不可
    隨意讓人上去，伊不瞭解相關法令，才未讓他們上去，不知何人從樓上丟下伊公
    司所有六捲家用帶，伊當時從新聞局人員手中接過四捲帶子來看，當時很怕，怕
    有問題，所以把帶子交予公司人員帶走，伊公司並未與年代公司、好朋友公司及
    協和公司訂約等語（參見原審卷第十三至十四頁、二六至二七頁）相符，並有行
    政院新聞局檢查有線電視節目播送系統紀錄單一份附卷（參見偵查卷第十、十一
    頁）及「霸王別姬（下）」、「金牙狀師顯神威（一）」家用錄影帶二捲及行政
    院新聞局八十五年九月十八日（八五）起廣四字第一三二三八號函（參見更二審
    卷第六九之一頁）所附八十三年四月七日對新竹市「雙聯有限播送系統」之側錄
    帶一捲扣案可稽，而該側錄帶經本院九十年六月十五日勘驗，其內容有：節目表
    畫面呈現第十二頻道影片播放時間，八十三年四月七日四時三十分「刺客新傳」
    、十時三十分「霸王別姬上、下」、十二時三十分「刺客新傳」、十九時三十分
    「霸王別姬上、下」及十二頻道有國語古裝影片之播放畫面。而被告於本院該日
    審理中對於該勘驗內容及證人王柳霖、林清福上開證述該十二頻道正播放「刺客
    新傳」影片之事實並無意見，堪認雙聯公司確實利用錄影帶，以播送系統第十二
    頻道，於八十三年四月七日四時三十分已播送「刺客新傳」影片、十時三十分已
    播送「霸王別姬上、下」影片、十二時三十分已播送「刺客新傳」影片之事實屬
    實。
  (三)按「刺客新傳」、「霸王別姬（上）」、「霸王別姬（下）」影片之視聽著作，
    分別為協和公司及好朋友公司享有著作財產權，此為證人即協和公司職員黃小菁
    及好朋友公司職員賴淑惠於本院更三審調查中結證無訛，並有內政部著作權登記
    簿謄本、行政院新聞局錄影節目審查合格證明書影本各二份附卷（參見更三審卷
    第六三、七九至八六頁）。而如上所述，被告已供承雙聯公司並未就上開三影片
    與好朋友公司及協和公司訂約，自不得公開播送該等公司享有著作權之影片視聽
    著作，核之被告並未提出與好朋友公司及協和公司簽訂之合約，或經該二公司授
    權得公開播送其等享有著作權之錄影帶，且被告提出與各影視公司及傳播公司簽
    訂之授權証書影本二十份，並無顯示該二公司授權雙聯公司得公開播送該三影片
    （參見更二審卷第四十至六五頁），而被告於事發當天，既有妨害公務拒絕查察
    併趁機抽取不詳名稱之家用錄影帶之動作，致主管機關未能順利扣得證物，於事
    發後，復於和解書中坦承「擅自以公開播送之方法侵害協和公司之著作財產權」
    及與好朋友公司達成和解，足見被告確有未經授權擅自公開播送上開「刺客新傳
    」、「霸王別姬（上）」、「霸王別姬（下）」影片視聽著作之行為。則本件雖
    只扣得供雙聯公司公開播送之「霸王別姬（下）」影片家用錄影帶一捲可供佐證
    ，而未扣得「刺客新傳」影片及「霸王別姬（上）」視聽著作之錄影帶，惟綜上
    所述，該被告有未經授權仍公開播送該三影片之事實，應甚明確，而堪認定。被
    告既為雙聯公司新竹地區實際負責人，對於上開侵害著作權之事實，係在其執行
    職務之範圍，尚難諉為不知情。
  (四)復按所謂「常業犯」不以該犯罪為其唯一職業為必要，僅須行為經常反覆為之，
    並恃為生活之資為已足，不以行為人除此之外，別無其他職業為必要。經查，被
    告甲○係向新聞局登記有線播送系統之雙聯公司新竹地區之實際負責人，其於原
    一審調查時供稱該公司現有客戶三千餘客戶，每月收取五百元費用，是雙聯公司
    公開播送節目提供收視客戶觀看，為其主要之業務及營收之來源，而於八十三年
    四月七日，被告在雙聯公司播送系統第十二頻道，分別未經著作權人好朋友公司
    及協和公司同意，擅自於同日凌晨四時三十分播送「刺客新傳」影片、上午十時
    三十分播送「霸王別姬上、下」影片、十二時三十分播送「刺客新傳」影片及十
    九時三十分起預備播送「霸王別姬上、下」影片，並於節目表中公告收視戶，顯
    見被告已有計劃地反覆將未經著作權人同意擅自公開播送該等著作權人享有著作
    權之視聽著作列為業務範圍，且被告公開播送之行為，同時可供全部客戶觀看而
    侵害他人著作財產權，自與出租錄影帶一次只能租給特定客戶觀看之情形有別，
    本院以被告上開有計劃之公開播送行為及客戶數量高達三千餘戶等事證，衡量比
    例原則後，認被告公開播送錄影帶之行為，應非止於偶發之單一行為，核其上開
    所為確係常業犯，應堪認定。被告尚不得以僅扣得二捲家用錄影帶而否定上開常
    業犯之事實。
  (五)綜上所述，足徵被告所辯要係飾卸之詞，不足採信，本件事證明確，被告之犯行
    洵堪認定。
三、查被告既為雙聯公司新竹地區之實際負責人，利用雙聯公司之有線電視器材等設
    備，公開播送未經授權、同意之影片視聽著作供其客戶收視，並經常為之，依前
    揭說明所示，所為自係犯著作權法第九十四條以犯第九十二條之罪為常業罪。被
    告所犯著作權法第九十四條之罪，依同法第一百條之規定，非告訴乃論之罪，本
    件雖經被害人好朋友公司具狀向原審撤回告訴，仍不影響本案之審理，併此敘明
    。
四、公訴意旨另以：被告甲○明知「金牙狀師顯神威（一）」影片視聽著作，係年代
    國際股份有限公司（下稱年代公司）享有著作財產權，非經該公司之同意或授權
    ，不得公開播送，竟意圖營利，未經年代公司之授權或同意，在雙聯公司二樓之
    播映室內，利用年代發行上開影片之家用錄影帶，經由雙聯公司有線電視器材第
    十二頻道，擅自公開播送，供各繳費接線之客戶觀賞，而侵害各該著作權人之著
    作財產權，並以之為常業，因認被告有違反著作權法第九十四條之罪嫌云云。經
    查，八十三年四月七日下午一時四十分許，經行政院新聞局廣播電視處第四科稽
    查員張台安、王柳霖會同中華民國電影界反盜錄工作委員會職員林清福，在新竹
    市○○路測試雙聯公司線路時，發覺該公司正非法公開播送協和公司享有著作權
    之「刺客新傳」影片家用錄影帶，並無「金牙狀師顯神威（一）」影片之播送，
    而本院於九十年十五日審理中勘驗側錄錄影帶，認定雙聯公司確實利用錄影帶，
    以播送系統第十二頻道，於八十三年四月七日四時三十分已播送「刺客新傳」影
    片、十時三十分已播送「霸王別姬上、下」影片、十二時三十分已播送「刺客新
    傳」影片，已如上述，亦無播送「金牙狀師顯神威（一）」影片之事實，且被告
    否認有播送該影片之犯行，是縱本件扣有「金牙狀師顯神威（一）」影片家用錄
    影帶，亦不能證明雙聯公司有未經著作權人年代公司授權或同意而播送上開影片
    之事實，此外，復查無其他積極證據足資證明被告實際負責之雙聯公司有擅自公
    開播送「金牙狀師顯神威（一）」影片之犯行，自屬不能證明其此部分之犯罪，
    惟公訴人認此部分之犯行與本件論罪科刑之部分有實質一罪關係，爰不另為無罪
    之諭知，併此敘明。
五、原審認被告罪證明確，據以論罪科刑，固非無見，惟查原審認定被告有擅自公開
    播送「金牙狀師顯神威（一）」影片之犯行，尚有未當。又被告行為後著作權法
    已於八十七年一月二十一日全部條文修正公布，比較新舊法第九十四條之刑度，
    並無不利，自應依刑法第二條第一項前段規定，適用裁判時之新法第九十四條之
    規定，而舊法第九十八條於新法修正時刪除，是有關侵害著作權之物沒收之規定
    ，應回歸刑法第三十八條之規定適用，原審未及審酌適用，亦有未洽。被告仍執
    陳詞否認犯罪提起上訴，並無理由，已如前述，惟原審既有如上可議之處，自應
    由本院將原判決關於被告違反著作權法暨所定應執行刑部分均撤銷改判。爰審酌
    被告犯罪之動機、目的、手段、所生之危害及犯罪後態度等一切情狀，量處如主
    文第二項所示之刑，以資懲儆。
五、扣案之「霸王別姬（下）」一捲家用錄影帶，及另二捲未經扣案之「霸王別姬（
    上）」、「刺客新傳」錄影帶各一捲，均為雙聯公司所有而非被告所有，已如上
    述，自無庸宣告沒收，而「金牙狀師顯神威（一）」影片錄影帶亦非供犯罪所用
    之物無從沒收，併此敘明。
據上論斷，應依刑事訴訟法第三百六十九條第一項前段、第三百六十四條、第二百九
十九條第一項前段，著作權法九十四條，判決如主文。
本案經檢察官賴俊雄到庭執行職務
中      華      民      國    九十      年      六      月    二十九    日
                              臺灣高等法院刑事第二十三庭
                                  審判長法  官  黃  瑞  華
                                        法  官  吳      燦
                                        法  官  雷  雯  華
右正本證明與原本無異。
如不服本判決應於收受送達後十日內向本院提出上訴書狀，其未敘述上訴之理由者並
得於提起上訴後十日內向本院補提理由書（均須按他造當事人之人數附繕本）。
                                        書記官  黃  嬿  婉
中      華      民      國    九十      年      七      月      二      日
附錄：本案論罪科刑法條全文
著作權法第九十四條
以犯第九十一條、第九十二條或第九十三條之罪為常業者，處一年以上七
年以下有期徒刑，得併科新台幣四十五萬元以下罰金。


司法院資訊處製作；財團法人民間司法改革基金會備份。
